---
title: "CE301 - Estatística Básica - Exame Final"
date: "1o. Semestre 2025"
geometry: "left=2cm,right=2cm,top=0.5cm,bottom=1.5cm"
output:
  pdf_document:
    keep_tex: true
fontsize: 11pt
header-includes:
- \usepackage[utf8]{inputenc}
- \usepackage[T1]{fontenc}
- \usepackage[portuguese]{babel}
- \usepackage{hyphenat}
- \usepackage{float}
- \usepackage{placeins}
- \usepackage{mathtools}
- \usepackage{amsmath}
- \usepackage{natbib}
- \usepackage{arydshln}
- \usepackage{multirow}
- \usepackage{booktabs}
- \usepackage{caption}
- \usepackage{fancyhdr}
- \usepackage{multirow}
- \usepackage{comment}
- \newcommand{\R}{{\normalfont\textsf{R}}{}}
- \excludecomment{solucao}
#- \includecomment{solucao}
---

```{r setup, include=FALSE}
knitr::opts_chunk$set(echo = TRUE, warning = FALSE, message = FALSE)

require(psych)
require(knitr)
require(mvtnorm)
require(ggplot2)
```

\noindent
\textbf{Nome:} \underline{\hspace{16cm}}\

\textbf{Data:} \underline{\hspace{1cm}/\hspace{1cm}/\hspace{1cm}} \hspace{0.5cm} 
\textbf{GRR:} \underline{\hspace{3cm}} \hspace{0.5cm}
\textbf{Assinatura:} \underline{\hspace{4.5cm}}

\vspace{0.5cm}

1) (2,0 pts) Os números abaixo mostram as notas de um grupo de alunos em duas avaliações:
\begin{center}
\begin{tabular}{l|ccccccccccccccc}
\hline
Aluno  & 1& 2& 3& 4& 5& 6& 7& 8& 9&10&11&12&13&14&15\\  
\hline
Prova 1&35&39&50&47&33&17&17&80&23&51& 2&21&20&12&81\\
Prova 2&65&63&80&72&65&35&62&72&50&60&32&59&40&68&79\\
\hline
\end{tabular}
\end{center}

\begin{enumerate}
\item[a)] Calcule média, variância e coeficiente de variação das notas em cada avaliação.
\item[b)] Calcule quartis, amplitude e amplitude interquartílica de cada avaliação. Faça um diagrama \textit{box-plot} para comparar as notas das duas avaliações. 
\item[c)] Usando as medidas e o gráfico acima, compare o rendimento dos alunos nas duas provas.
\item[d)] Qual gráfico você faria para visualizar a relação (associação) entre os resultados das duas provas? Qual medida estatística poderia ser usada para quantificar a associação entre os resultados? Explique o que esta medida indicaria.
\end{enumerate}


```{r,echo=FALSE}
n1 <- 25
xbar1 <- 28000
s1 <- 4200
alpha <- 0.05
tcrit1 <- qt(1-alpha/2, df = n1 - 1)
me1 <- tcrit1 * s1 / sqrt(n1)
ic_mu <- round(xbar1 + c(-me1, +me1),1)

tstat1 <- (xbar1 - 30000) / (s1 / sqrt(n1))
pval1 <- pt(tstat1, df = n1 - 1)
tcrit2 <- qt(alpha, df = n1 - 1)

chi_lo <- qchisq(0.975, df = n1 - 1)
chi_hi <- qchisq(0.025, df = n1 - 1)
ic_var <- (n1 - 1) * s1^2 / c(chi_lo, chi_hi)

E <- 500
z99 <- round(qnorm(0.995),2)
n_req1 <- (z99 * s1 / E)^2

```

\begin{solucao}
\hrulefill

\textbf{Solução}
\begin{itemize}
\item[a)] 
\begin{enumerate}
\item[i)] a população: todos os navios que transportam petróleo bruto para a refinaria,
\item[ii)] a variável aleatória de interesse: a quantidade de carga transportada por cada navio,
\item[iii)] o parâmetro de interesse: a média $\mu$ da quantidade de carga e a variância $\sigma^2$ da quantidade de carga,
\item[iv)] a amostra: os 25 navios selecionados aleatoriamente,
\item[v)] o estimador: $\bar{x}$ (média amostral) e $s^2$ (variância amostral),
\item[iv)] a estimativa: $\bar{x} = 28000$ toneladas e $s^2 = 17640000$ toneladas$^2$,
\item[vii)] a distribuição amostral: $\bar{X}$ segue distribuição $t$ de Student com $n-1=24$ graus de liberdade, pois a população é normal e o desvio-padrão populacional é desconhecido e $(n-1) s^2/\sigma^2$ segue distribuição $\chi^2$ com $n-1=24$ graus de liberdade.
\end{enumerate}

\item[b)] IC 95\% para $\mu$: [`r xbar1` $\pm$ `r round(tcrit1,3)` * `r s1`/`r sqrt(n1)`]= [`r round(ic_mu[1])`; `r round(ic_mu[2])`] toneladas. 

\textbf{Interpretação}: Há 95\% de confiança de que este intervalo cobre a verdadeira média.

\item[c)] Teste unilateral $H_0: \mu=30000$ vs $H_1:\mu<30000$

\begin{itemize}
\item Estatística de teste: $t_{calc}=$ `r tstat1`
\item $RC=\{t_{calc}\leq$ `r round(tcrit2,3)`$\}$
\item p-valor=`r pval1` $< 0,05 \rightarrow $ Rejeitamos $H_0$.  
\end{itemize}

\textbf{Conclusão}: Há evidência suficiente de que a média atual é menor que 30000 t.


\item[d)] IC 95\% para $\sigma^2$: [$`r (n1 - 1)` * `r s1`^2 / `r round(chi_lo,2)`; `r (n1 - 1)` * `r s1`^2 / `r round(chi_hi,2)`$] toneladas$^2$= [`r round(ic_var[1])`; `r round(ic_var[2])`] ton$^2$

\textbf{Interpretação}: Há 95\% de confiança de que este intervalo cobre a verdadeira variância das cargas.

\item[e)] \textbf{Tamanho amostral} p/ $ME = 500$ (99\% conf.): $n=(`r z99` * `r s1` / `r E`)^2$= `r ceiling(n_req1)` navios. 

\textbf{Interpretação}: Para uma estimativa tão precisa, seria necessário uma amostra bem maior.


\end{itemize}

\end{solucao}
\hrulefill

2) (3,0 pts) O Índice de Qualidade do Ar (IQA) é uma representação dos níveis de concentração de poluição do ar, varia numa escala entre 0 e 400, e ajuda a determinar quando se espera que a qualidade do ar seja prejudicial. Para efetuar o monitoramento de poluentes no ar em uma determinada área foram coletadas amostras. Os níveis de concentração de poluição do ar, medidos em IQA, são fornecidos a seguir.
```{r,echo=FALSE, message=FALSE, warning=FALSE}
set.seed(125)
n <- 12
x <- round(rnorm(n, m=180, sd=25), dig=1)
knitr::kable(t(x), caption = "Níveis de concentração de poluição do ar (IQA)", digits=1)

```

\begin{enumerate}
\item[a)] Caracterize o nível de poluição na área através de um resumo estatístico adequado dos dados.
%\item[b)] Qual valor você escolheria para estimar o nível de poluição na área? 
%\item[c)] Qual é a estimativa deste valor? Como você representaria a incerteza sobre esta estimativa?
\item[b)] A legislação afirma que se o índice estiver acima de 200 IQA a qualidade do ar na área é considerada em nível de atenção e sujeita a intervenção para controle. Baseando-se nos dados, e um nível de significância de 5\%, você indicaria a intervenção na área?
\end{enumerate}

Num relatório foram reportadas análises dos dados (Tabela 1) que incluiam as informações a seguir:

\textbf{O nível de poluição na área expresso pela média aritmética dos valores medidos nas amostras
é de `r round(mean(x), dig=2)` $IQA$. A margem de erro é de `r round(qnorm(0.95) * 25/sqrt(length(x)), dig=2)` $IQA$ obtida pela expressão $z \cdot 25/\sqrt{`r length(x)`}$ com $z = `r round(qnorm(0.95), dig=3)`$ obtido da distribuição normal, e  considerando-se que a variância dos índices é conhecida e igual a $25^2$ $IQA^2$}.

Na análise estatística apresentada no relatório:
\begin{enumerate}
\item[c)] Qual a população, a variável aleatória e a amostra no contexto deste problema?
%\item[f)] Qual o estimador escolhido e a estimativa pontual obtida?
\item[d)] Qual a estimativa intervalar e seu nível de confiança?
\item[e)] Quais as suposições utilizadas na análise?
\item[f)] Como os resultados poderiam ser utilizados para determinar se deve ou não haver intervenção na área?
%\item[g)] Qual deveria ser o tamanho da amostra para que a margem de erro fosse de no máximo $10 ~IQA$? 
\end{enumerate}
\hrulefill

3) (0,5 pt) Em um teste múltipla escolha há 5 questões e cada questão tem 5 alternativas das quais apenas uma é correta.
Assumindo independência entre as questões, qual é a probabilidade de um indivíduo acertar por mero acaso alguma questão?

```{r,echo=FALSE}
pacerto <- 0.20
perro <- 1-pacerto
perrartodas <- perro^5
pacertaralguma <- 1-perrartodas

```

\hrulefill

4) (1,0 pt) Acredita-se que numa certa população, 20\% de seus habitantes sofrem de algum tipo de alergia medicamentosa e 
são classificados como alérgicos. Sendo alérgico, a probabilidade de ter reação a um certo antibiótico é 0.5. 
Dentre os não alérgicos essa probabilidade é de apenas 0.05. 
\begin{enumerate}
\item Qual a probabilidade de uma pessoa dessa população ter reação ao fazer uso do antibiótico? 
\item Uma pessoa dessa população teve reação ao fazer uso do antibótico. Qual é a probabilidade dela ser do grupo não alérgico? 
\end{enumerate}

```{r,echo=FALSE}
pa=0.2
pac=1-pa
prdadoa=0.5
prdadoac=0.05
pr=round((pa*prdadoa+pac*prdadoac),dig=4)
pacdador=round((pac*prdadoac)/pr,dig=4)

```


\hrulefill

5) (1,5 pts) Um fabricante afirma que sua vacina contra gripe imuniza 85\% dos sujeitos tomam a vacina. Uma amostra de 25 indivíduos entre os que tomaram a vacina foi sorteada e testes foram feitos 
para verificar a imunização ou não desses indivíduos. 

\begin{enumerate}
\item[a)] Qual seria a estimativa pontual e a intervalar (com confiança de 90\%) da proporção $p$ de imunizados na população vacinada se fossem observados 18 imunizados dentre os 25 avaliados? 

```{r,echo=FALSE}
pchap <- 18/25
l <- pchap+qnorm(c(0.05,0.95))*sqrt(pchap*(1-pchap)/n)

```

\item[b)] Se fossem observados 18 imunizados dentre os 25 vacinados, haveria evidência suficiente contra o fabricante e poderíamos concluir que o percentual de imunização é inferior a 85\% ao nível de significância de 5\%?  


\item[c)] Qual deveria ser o tamanho da amostra em um novo estudo para que a margem de erro fosse de no máximo
0,02 com 90\% de confiança? Use a estimativa pontual de $p$ obtida no item anterior. 

```{r,echo=FALSE}
e <- 0.02
n <- (qnorm(0.95)/e)^2*pchap*(1-pchap)

```


```{r,echo=FALSE}
# <!-- \item Suponha que se adote o critério de refutar a afirmativa do fabricante caso sejam observados 18 ou menos -->
# <!-- não imunizados dentre 25 avaliados. Se a afirmativa for verdadeira (a vacina de fato imuniza 85\%), qual é a probabilidade de refutá-la erroneamente? -->
# <!-- ```{r,echo=FALSE} -->
# <!-- x <- 18 -->
# <!-- n <- 25 -->
# <!-- p0 <- 0.85 -->
# <!-- res <- pnorm(x/n,p0,sqrt(p0*(1-p0)/n)) -->
# <!-- ``` -->
# <!-- \item Adotando o mesmo critério de refutar a afirmativa do fabricante caso sejam observados 18 ou menos -->
# <!-- não imunizados dentre 25 avaliados. Se a afirmativa do fabricante for falsa e a imunização real for de 70\%. Qual é a probabilidade de errar ao não refutar a afirmativa do fabricante? -->
# <!-- ```{r,echo=FALSE} -->
# <!-- p0 <- 0.7 -->
# <!-- x <- 18 -->
# <!-- n <- 25 -->
# <!-- res <- pnorm(x/n,p0,sqrt(p0*(1-p0)/n),lower.tail = FALSE) -->
# <!-- ``` -->

```

\end{enumerate}

\hrulefill


6) (2,0 pts) Um indivíduo vai participar de uma competição que consiste em
 responder questões que são lhe são apresentadas sequencialmente. Com o nível de conhecimento que possui, a chance de acertar uma questão escolhida ao acaso é de 75\%.
Neste contexto, para cada diferente situação apresentada a seguir, defina a variável aleatória, sua distribuição de probabilidades e indique sem fazer os cálculos como você obteria a probabilidade solicitada.
Se preciso, faça suposições necessárias e adequadas em cada caso.
\begin{enumerate}
\item Se for responder até errar uma pergunta, qual a probabilidade de conseguir acertar quatro ou mais questões?
\item Se for responder cinco perguntas, qual a probabilidade de
acertar quatro ou mais?
\item Se for responder até acertar a terceira pergunta, qual a probabilidade de errar apenas uma?
\item Se o candidato selecionar aleatoriamente seis questões de um banco de 40 questões das quais o candidato sabe a resposta de 30 delas (75\%), qual a probabilidade de acertar ao menos cinco delas.
\end{enumerate}

```{r,echo=FALSE}
pa <- pgeom(3,p=0.25, lower=F)
pb <- pbinom(3, size=5, prob=0.75, lower=F)
# Y: number of failures which occur in a sequence of Bernoulli trials before a target number of successes is reached
pc <- dnbinom(1, size=3, prob=0.75)
pd <- phyper(4, m=30, n=10, k=6, lower=F)
```

\hrulefill

<!-- 7) Os salários dos funcionários de uma pequena empresa de pesquisa varia de acordo com a função exercida e são os seguintes: -->
<!-- $$\texttt{80 90 90 90 90 100 100 100 100 110 110 110 110 120}$$ -->
<!-- Deseja-se oferecer um aumento no salário dos funcionários mas ainda não foi decidido como será feito este aumento. A opção 1 é conceder um aumento de 50\% sobre o salário de cada um dos funcionários. A opção 2 é conceder um aumento de 50 unidades monetárias para todos os funcionários. Selecione a(s) alternativa(s) correta(s): -->
<!-- %\begin{enumerate} -->
<!-- %  \item A opção 1 resulta num salário médio maior do que a opção 2;  -->
<!-- %  \item Tanto faz, não há diferença nas médias e nos desvios-padrão entre as opções 1 e 2; -->
<!-- %  \item A opção 1 resulta num desvio-padrão maior do que a opção 2; -->
<!-- %  \item O coeficiente de variação da opção 2 é maior do que o coeficiente de variação da opção 1; -->
<!-- %  \item O total gasto em folha para pagamento dos funcionários desta empresa será maior com a opção 1 do que com a opção 2. -->
<!-- %\end{enumerate} -->
<!-- Justifique suas respostas. Sugestão: use um exemplo com dados fictícios para justificar suas respostas.  -->