---
title: "CE301 - Estatística Básica - Prova 4"
date: "1o. Semestre 2025"
geometry: "left=2cm,right=2cm,top=0.5cm,bottom=1.5cm"
output:
  pdf_document:
    keep_tex: true
fontsize: 12pt
header-includes:
- \usepackage[utf8]{inputenc}
- \usepackage[T1]{fontenc}
- \usepackage[portuguese]{babel}
- \usepackage{hyphenat}
- \usepackage{float}
- \usepackage{placeins}
- \usepackage{mathtools}
- \usepackage{amsmath}
- \usepackage{natbib}
- \usepackage{arydshln}
- \usepackage{multirow}
- \usepackage{booktabs}
- \usepackage{caption}
- \usepackage{fancyhdr}
- \usepackage{multirow}
- \usepackage{comment}
- \newcommand{\R}{{\normalfont\textsf{R}}{}}
#- \excludecomment{solucao}
- \includecomment{solucao}
---

```{r setup, include=FALSE}
knitr::opts_chunk$set(echo = TRUE, warning = FALSE, message = FALSE)

require(psych)
require(knitr)
require(mvtnorm)
require(ggplot2)
```

\noindent
\textbf{Nome:} \underline{\hspace{16cm}}\

\textbf{Data:} \underline{\hspace{1cm}/\hspace{1cm}/\hspace{1cm}} \hspace{0.5cm} 
\textbf{GRR:} \underline{\hspace{3cm}} \hspace{0.5cm}
\textbf{Assinatura:} \underline{\hspace{5cm}}

\vspace{0.5cm}

1) Uma refinaria recebe navios transportando petróleo bruto. Historicamente, a quantidade de carga por navio segue distribuição normal com média $\mu=30000$ toneladas, mas o desvio-padrão populacional $\sigma$ é desconhecido. Você coleta uma amostra aleatória simples de $n=25$ navios, e obtém uma média amostral de $\bar{x}=28000$ toneladas e um desvio-padrão amostral de $s=4200$ toneladas.

a) Identifique e descreva, neste contexto, os seguintes elementos segundo os conceitos de estatística. (0,5 ponto)
\begin{enumerate}
\item[i)] a população,
\item[ii)] a variável aleatória de interesse,
\item[iii)] o parâmetro de interesse,
\item[iv)] a amostra,
\item[v)] o estimador,
\item[iv)] a estimativa,
\item[vii)] a distribuição amostral.
\end{enumerate}

b) Construa o intervalo de confiança de 95\% para $\mu$. Qual distribuição foi usada? Interprete o resultado no contexto da refinaria. (0,5 ponto)

c) A refinaria suspeita que a média atual é menor que a histórica de 30000 t.
\begin{itemize}
\item[i)] Formule a hipótese nula e a alternativa? (0,5 ponto)
\item[ii)] Calcule o valor da estatística de teste, a região crítica e o p-valor? (1,0 ponto)
\item[iii)] Qual é a conclusão do teste com nível de significância de 5\%? Interpretação prática. (0,5 ponto)
\end{itemize}

d) Obtenha um intervalo de confiança de 95\% para $\sigma^2$. Quais parâmetros foram usados (graus de liberdade, distribuição)? Interprete. (0,5 ponto)

e) Calcule o tamanho de amostra necessário para que a margem de erro máxima para estimar $\mu$ seja 500 toneladas, com 99\% de confiança. Use como estimativa substituta $s = 4200$ t. Interprete esse resultado. (0,5 ponto)


```{r,echo=FALSE}
n1 <- 25
xbar1 <- 28000
s1 <- 4200
alpha <- 0.05
tcrit1 <- qt(1-alpha/2, df = n1 - 1)
me1 <- tcrit1 * s1 / sqrt(n1)
ic_mu <- round(xbar1 + c(-me1, +me1),1)

tstat1 <- (xbar1 - 30000) / (s1 / sqrt(n1))
pval1 <- pt(tstat1, df = n1 - 1)
tcrit2 <- qt(alpha, df = n1 - 1)

chi_lo <- qchisq(0.975, df = n1 - 1)
chi_hi <- qchisq(0.025, df = n1 - 1)
ic_var <- (n1 - 1) * s1^2 / c(chi_lo, chi_hi)

E <- 500
z99 <- round(qnorm(0.995),2)
n_req1 <- (z99 * s1 / E)^2

```

\begin{solucao}
\hrulefill

\textbf{Solução}
\begin{itemize}
\item[a)] 
\begin{enumerate}
\item[i)] a população: todos os navios que transportam petróleo bruto para a refinaria,
\item[ii)] a variável aleatória de interesse: a quantidade de carga transportada por cada navio,
\item[iii)] o parâmetro de interesse: a média $\mu$ da quantidade de carga e a variância $\sigma^2$ da quantidade de carga,
\item[iv)] a amostra: os 25 navios selecionados aleatoriamente,
\item[v)] o estimador: $\bar{x}$ (média amostral) e $s^2$ (variância amostral),
\item[iv)] a estimativa: $\bar{x} = 28000$ toneladas e $s^2 = 17640000$ toneladas$^2$,
\item[vii)] a distribuição amostral: $\bar{X}$ segue distribuição $t$ de Student com $n-1=24$ graus de liberdade, pois a população é normal e o desvio-padrão populacional é desconhecido e $(n-1) s^2/\sigma^2$ segue distribuição $\chi^2$ com $n-1=24$ graus de liberdade.
\end{enumerate}

\item[b)] IC 95\% para $\mu$: [`r xbar1` $\pm$ `r round(tcrit1,3)` * `r s1`/`r sqrt(n1)`]= [`r round(ic_mu[1])`; `r round(ic_mu[2])`] toneladas. 

\textbf{Interpretação}: Há 95\% de confiança de que este intervalo cobre a verdadeira média.

\item[c)] Teste unilateral $H_0: \mu=30000$ vs $H_1:\mu<30000$

\begin{itemize}
\item Estatística de teste: $t_{calc}=$ `r tstat1`
\item $RC=\{t_{calc}\leq$ `r round(tcrit2,3)`$\}$
\item p-valor=`r pval1` $< 0,05 \rightarrow $ Rejeitamos $H_0$.  
\end{itemize}

\textbf{Conclusão}: Há evidência suficiente de que a média atual é menor que 30000 t.


\item[d)] IC 95\% para $\sigma^2$: [$`r (n1 - 1)` * `r s1`^2 / `r round(chi_lo,2)`; `r (n1 - 1)` * `r s1`^2 / `r round(chi_hi,2)`$] toneladas$^2$= [`r round(ic_var[1])`; `r round(ic_var[2])`] ton$^2$

\textbf{Interpretação}: Há 95\% de confiança de que este intervalo cobre a verdadeira variância das cargas.

\item[e)] \textbf{Tamanho amostral} p/ $ME = 500$ (99\% conf.): $n=(`r z99` * `r s1` / `r E`)^2$= `r ceiling(n_req1)` navios. 

\textbf{Interpretação}: Para uma estimativa tão precisa, seria necessário uma amostra bem maior.


\end{itemize}

\end{solucao}

\hrulefill

2) Uma fábrica visa que 2% das peças produzidas sejam defeituosas. Em um lote recente, foi sorteada uma amostra aleatória simples de $n = 500$ peças e observou-se 12 peças defeituosas.

a) Identifique e descreva, neste contexto, os seguintes elementos segundo os conceitos de estatística. (0,5 ponto)
\begin{enumerate}
\item a população,
\item a variável aleatória de interesse,
\item o parâmetro de interesse,
\item a amostra,
\item o estimador,
\item a estimativa,
\item a distribuição amostral.
\end{enumerate}

b) Calcule o erro padrão da proporção estimada. Verifique as condições para aplicar a aproximação normal ($np\geq 5$ e $n(1-p)\geq 5$). (0,5 ponto)

c) Monte o intervalo de confiança otimista de 95\% para a proporção populacional de peças defeituosas. Interprete o resultado em relação ao padrão da fábrica. (0,5 ponto)

d) Há evidência de que a taxa de defeitos excede o limite desejado? Estabeleça $H_0$ e $H_1$ para o teste de hipóteses. Calcule a estatística de teste e a região crítica. Decida a um nível de significância $\alpha=5$\%.  (1,5 pontos)

e) Especifique o p-valor calculado e explique seu significado no contexto decisional. (0,5 ponto)

f) Quer-se reduzir a margem de erro para metade da atual (considerando o intervalo de confiança prévio) com 95\% de confiança. Utilize valor otimista $p=0,02$ (maximiza precisão). Calcule o novo $n$. Explique como interpretar esse tamanho conforme investimento em controle de qualidade. (0,5 ponto)


```{r,echo=FALSE}
n2 <- 500
p_hat2 <- 12 / 500
p0 <- 0.02

se2 <- sqrt(p_hat2 * (1 - p_hat2) / n2)
np0 <- n2 * p0
nq0 <- n2 * (1 - p0)

z95 <- qnorm(0.975)
ic_p <- p_hat2 + c(-1, 1) * z95 * se2

zstat2 <- (p_hat2 - p0) / se2
pval2 <- 1 - pnorm(zstat2)

E_old <- z95 * se2
E_new <- E_old / 2
n_new <- (z95^2 * p0 * (1 - p0)) / E_new^2

```

\begin{solucao}
\hrulefill

\textbf{Solução}

\begin{enumerate}
\item[a)] 
\begin{enumerate}
\item a população: todas as peças produzidas pela fábrica,
\item a variável aleatória de interesse: a proporção de peças defeituosas,
\item o parâmetro de interesse: a proporção populacional de peças defeituosas $p$,
\item a amostra: as 500 peças selecionadas aleatoriamente,
\item o estimador: $\hat{p} = \frac{12}{500}$ (proporção amostral de defeitos),
\item a estimativa: $\hat{p} = 0.024$ (2,4\% de defeitos),
\item a distribuição amostral: $\hat{p}$ segue aproximadamente uma distribuição normal, pois $n$ é grande e $np \geq 5$ e $n(1-p) \geq 5$.
\end{enumerate}

\item[b)] Erro padrão e condições
\begin{align*}
se &= `r se2`\\
np &= `r np0`\geq 5\\
nq &= `r nq0`\geq 5\\
& \mbox{condições atendidas}
\end{align*}

\item[c)] IC 95\% para proporção
\begin{align*}
\mbox{Intervalo= } & [`r round(ic_p[1],4)`;`r round(ic_p[2],4)`]\\
\mbox{Interpretação: }& \mbox{A verdadeira taxa de defeitos é coberta pelo IC com uma confiança de 95}\%. 
\end{align*}

\item[d)] Teste unilateral $H_0:p=0,02$ vs $H_1:p>0,02$
\begin{align*}
\mbox{Estatística de teste: }& z=`r round(zstat2,2)`\\
\mbox{p-valor: }& `r round(pval2,4)`  > 0.05 \rightarrow \mbox{não rejeita} H_0\\
\mbox{Conclusão: }& \mbox{ sem evidência de que a proporção excede 2}\%.
\end{align*}

\item[e)] Valor-p = `r round(pval2,4)`. 
\begin{align*}
\mbox{Interpretação: }& \mbox{ Sob } H_0, \mbox{há } `r round(pval2*100,1)`\% \mbox{de chance de observar } \hat p \mbox{ tão alto ou maior;} \\
&\mbox{Não é suficiente para rejeitar.}
\end{align*}

\item[f)] Tamanho amostral p/ metade do erro (95\%)

Resultado: `r ceiling(n_new)` peças. 

Interpretação: aumentaria a amostra para reduzir o erro pela metade.

\end{enumerate}

\end{solucao}

\hrulefill

3) Explique os conceitos de erro tipo I e erro tipo II em testes de hipóteses e interprete no contexto da questão 2. Discuta como esses erros podem impactar decisões neste contexto. (1,0 ponto)

\hrulefill

4) Seja $Y$ a variável tempo de serviço dos funcionários de determinada localidade. Se $Y$ tem distribuição normal com média 15 anos desvio padrão 10 anos.
\begin{enumerate}
\item  Qual   a   probabilidade   de   um   funcionário,
aleatoriamente  escolhido,  ter  pelo  menos  10
anos de tempo de serviço? (0,5 ponto)
\item Tomando-se uma amostra de 16 funcionários, qual   a   probabilidade   do   tempo   médio   de
serviço estar entre 13 e 16 anos? (0,5 ponto)
\end{enumerate}

```{r,echo=FALSE}
pa <- pnorm(10, m=15, sd=10, lower=FALSE)
pb <- diff(pnorm(c(13,16), m=15, sd=10/4))
```

\begin{solucao}

\textbf{Solução:}

\begin{align*}
Y &: \mbox{tempo de serviço de um funcionário} \\
Y & \sim \rm{N}(\mu=15, \sigma^2=10^2)\\
\overline{Y} &: \mbox{tempo médio de serviço de um grupo de 16 funcionários} \\
\overline{Y}_{16} & \sim \rm{N}(\mu=15, \sigma^2=10^2/16)\\
\end{align*}
\begin{enumerate}
\item $P[Y \geq 10] = P[Z \geq \frac{10-15}{10}] = P[Z \geq -0.5] = `r round(pa, dig=4)`$ 
\item $P[13 \leq \overline{Y}_{16} \leq 16] = P[\frac{13-15}{10/\sqrt{16}} \leq Z \leq \frac{16-15}{10/\sqrt{16}}] = P[`r round((13-15)/(10/4), dig=3)` \leq Z \leq  `r round((16-15)/(10/4),3)`] = `r round(pb, dig=4)`$ 
\end{enumerate}

\hrulefill
\end{solucao}



\hrulefill

