---
title: "CE301 - Estatística Básica - Prova 1"
date: "1o. Semestre 2025"
geometry: "left=2cm,right=2cm,top=0.5cm,bottom=2cm"
output:
  pdf_document:
    keep_tex: true
header-includes:
- \usepackage[utf8]{inputenc}
- \usepackage[T1]{fontenc}
- \usepackage[portuguese]{babel}
- \usepackage{hyphenat}
- \usepackage{float}
- \usepackage{placeins}
- \usepackage{mathtools}
- \usepackage{amsmath}
- \usepackage{natbib}
- \usepackage{arydshln}
- \usepackage{multirow}
- \usepackage{booktabs}
- \usepackage{caption}
- \usepackage{fancyhdr}
- \usepackage{multirow}
---

```{r setup, include=FALSE}
knitr::opts_chunk$set(echo = TRUE)
require(psych)
require(knitr)
require(mvtnorm)
require(ggplot2)
```

\noindent
\textbf{Nome:} \underline{\hspace{16cm}}\

\textbf{Data:} \underline{\hspace{1cm}/\hspace{1cm}/\hspace{1cm}} \hspace{0.5cm} 
\textbf{GRR:} \underline{\hspace{3cm}} \hspace{0.5cm}
\textbf{Assinatura:} \underline{\hspace{5cm}}

\vspace{1cm}

```{r,echo=FALSE}
set.seed(9565677)
```


```{r,echo=FALSE}
happy<-read.csv2("happy.csv", sep=";", header=TRUE)
ind <- sample(nrow(happy),size=10,replace = FALSE)
dados <- happy[ind,]
```

Um questionário foi aplicado a uma amostra de 10 alunos de um curso de MBA de uma universidade americana, fornecendo as seguintes informações: **love** (1: sem relacionamento estável, 2: relacionamento estável, 3: sentimento profundo de pertencimento e cuidado), **sex** (1: atividade sexual satisfatória, 0: não), **work** (escala de 5 pontos em que 1: sem trabalho, 3: trabalho ok, 5: amo meu trabalho), **money** (renda familiar em milhares de dólares) e **happy** (felicidade numa escala de 10 pontos em que 10 é o mais feliz). Os dados da amostra estão descritos na Tabela 1.
```{r,echo=FALSE}
knitr::kable(dados, caption = "Dados da amostra", booktabs = TRUE, digits = 2,row.names=FALSE)

```
Com base nos dados, responda as questões de 1 a 11.

Nas respostas use pelo menos 2 casas decimais.

Nos gráficos atente-se para a legenda e escalas.

\begin{center}
\underline{\hspace{10cm}}
\end{center}

1) Quais são os tipos de variáveis coletadas? Classifique-as em qualitativa nominal, qualitativa ordinal, quantitativa discreta e quantitativa contínua. (0,5 ponto)

2) Considere que exista um cadastro de alunos alocados em 5 turmas. Primeiramente foi selecionada uma turma por meio de um sorteio em que todas as turmas tinham a mesma probabilidade de fazer parte da amostra. Após o sorteio da turma, uma amostra aleatória de alunos da turma sorteada foi selecionada em que todos os elementos tinham a mesma probabilidade de serem selecionados. Qual o tipo de amostragem utilizada? Este plano de amostragem corresponde a um método probabilístico ou não probabilístico? Justifique sua resposta. (0,5 ponto)   

3) Monte uma tabela de frequências para a variável **work**. Use frequências absolutas e relativas. Qual seria o gráfico mais adequado para representar esta tabela? (0,5 ponto)

4) Monte uma tabela de frequências para a variável **money**. Use faixas de tamanho 20, partindo de 40 até 180. Qual é a faixa modal? (0,5 ponto)

5) Obtenha média e desvio-padrão das variáveis **money** e **happy**. (1 ponto)

6) As variáveis **happy** e **money** estão em diferentes escalas, qual delas apresenta maior variabilidade? Utiliza uma medida de comparação adequada. (1 ponto)

7) Com base na tabela do item (4), esboce o histograma da variável **money**. O que você conclui a respeito da simetria? (1 ponto)

8) Obtenha as quantidades necessárias e esboce o box-plot da variável **happy**. Coloque nos eixos os valores utilizados para o esboço. O que você conclui a respeito da simetria e da presença de valores atípicos? (1 ponto)

9) Monte uma tabela de dupla entrada usando frequências absolutas para **love** e **sex**. O que você conclui? (1 ponto)

10) Avalie os gráficos abaixo. O que você conclui a respeito da relação entre as variáveis **happy** e **money**? (1 ponto)

```{r,echo=FALSE,fig.width=10,fig.height=5}
par(mfrow=c(1,2))
boxplot(happy~sex, data=dados,
        main="", xlab="sex", ylab="happy")
plot(dados$money,dados$happy,  pch=19, 
     main="", ylab="happy", xlab="money",xlim=c(0,max(dados$money)), ylim=c(0,10))
#abline(lm(dados$happy~dados$money), col="red", lwd=2)
```

11) Obtenha uma medida de associação entre **sex** e **love**. O que você conclui? (1 ponto)

12) Responda de forma sucinta: (1 ponto)
  a) Qual a diferença entre amostragem casual simples e amostragem sistemática?
  b) Por que é melhor evitar o gráfico de setores?
  c) Uma medida de tendência central é suficiente para representar uma variável? Explique.
  d) O que é um ponto atípico ou outlier?
  e) O que o coeficiente de correlação expressa? Comente suas características.

\begin{center}
\underline{\hspace{10cm}}
\end{center}

\begin{center}
$\bar y= \frac{\sum_{i=1}^n y_i}{n}$ \hspace{2cm} $\bar y= \frac{\sum_{i=1}^k f_i \cdot y_i}{\sum_{i=1}^k f_i}$ \hspace{2cm} $A=max(y)-min(y)$

$DAM_{média}=\frac{1}{n}\sum_{i=1}^n|y_i-\bar y|$ \hspace{2cm} $DAM_{mediana}=\frac{1}{n}\sum_{i=1}^n|y_i-md|$

$s^2=Var(y)=\frac{\sum_{i=1}^n(y_i-\bar y)^2}{n-1}=\frac{1}{n-1}\left(\sum_{i=1}^ny_i^2-\frac{\left(\sum_{i=1}y_i\right)^2}{n}\right)$ \hspace{2cm} $s=\sqrt{s^2}$

$CV=100 \cdot \frac{s}{\bar y}$ \hspace{1cm} $z=\frac{y_i-\bar y}{s}$ \hspace{1cm} $H=-\sum_{i=1}^Sf_i \cdot ln(fi)$ \hspace{1cm} $Q=\sum_{i=1}^r\sum_{j=1}^s \frac{(o_{ij}-e_{ij})^2}{e_{ij}}$

$Cov(y_1,y_2)=\frac{\sum_{i=1}^n(y_{1i}-\bar y_1)(y_{2i}-\bar y_2)}{n-1}$ \hspace{2cm} $r=\frac{\sum_{i=1}^n (y_{1i}-\bar y_1)(y_{2i}-\bar y_2)}{\sqrt{\sum_{i=1}^n(y1i-\bar y_1)^2} \cdot \sqrt{\sum_{i=1}^n (y_{2i}-\bar y_2)^2}}=\frac{Cov(y_1,y_2)}{\sqrt{Var(y_1)} \cdot \sqrt{Var(y_2)}}$

\underline{\hspace{10cm}}

\end{center}

