---
title: "Atividade prática"
subtitle: "Análise exploratória de dados com R"
output: html_document
---

```{r setup, include=FALSE}
knitr::opts_chunk$set(echo = TRUE)
```

\

---

Os comandos a seguir importam as respostas do questionário para o R, armazenm em um objeto nomeado como "respostas" e modifica os nomes das colunas. Os comentários no código indicam quais eram as perguntas originais.

```{r, eval=FALSE}

respostas <- read.csv("https://raw.githubusercontent.com/lineu96/CE3012024/master/praticas-R/questionario.csv", 
                      sep = ',', 
                      encoding = 'UTF-8', 
                      header = T)

names(respostas) <- 
  c('data_hora', # Carimbo de data/hora
    'escolaridade', # Qual é o seu grau de escolaridade?
    'ano_ensino_medio', # Em que ano você finalizou o ensino médio?
    'ensino_medio1', # Você cursou o ensino médio em escola pública ou particular?
    'ensino_medio2', # Você cursou ensino médio tradicional ou profissionalizante?
    'programacao_sn', # Você tem/teve contato com alguma linguagem de programação?
    'programacao_list', # Quais linguagens de programação você já usou?
    'software_sn', # Já utilizou algum software com funcionalidades estatísticas?
    'software_list', # Qual(is) software(s) com funcionalidades estatísticas você usa ou já usou?
    'importancia_estatistica', # Qual a importância que você atribui à Estatística? 
    'expectativa_pos_graduacao', # Qual a sua principal expectativa após a conclusão da graduação?
    'sexo', # Qual o seu sexo?
    'altura', # Qual a sua altura?
    'peso', # Qual o seu peso?
    'nascimento', # Qual a data do seu nascimento?
    'emprego', # Qual das seguintes categorias descreve melhor sua situação de emprego?
    'residencia', # Com quem você mora?
    'irmaos', # Quantos irmãos você tem?
    'origem', # Qual a sua origem?
    'transporte', # Qual seu meio de transporte predominante que utilizava ou utilizaria para Universidade em atividades presenciais?
    'tempo_ies', # Em média, quanto tempo você demora para chegar a Universidade?
    'pet', # Possui animal de estimação?
    'instrumento', # Toca algum instrumento musical?
    'atv_fisica_reg', # Você pratica atividade física regularmente?
    'atv_fisica_n', # Quantas vezes por semana você se exercita?
    'atv_fisica_qual', # Qual atividade você pratica?
    'kiki_bouba', # Observe as figuras abaixo. Uma delas se chama "Bouba" e a outra "Kiki". Quem é quem?
    'quadrados' # Quantos quadrados há na figura?
  )    
```

---

Considerando os dados, proceda uma análise exploratória usando o R para responder as questões:

 1. Quantas respostas há no questionário? Quantas pergutas foram feitas?

 1. Qual o percentual de indivíduos em cada possível grau de escolaridade?

 1. Os respondentes do questionário vieram de escola pública ou particular?

 1. O que podemos dizer a respeito do contato com liinguagens de programação? E sobre softwares com funcionalidades estatísticas?

 1. Quantos indivíduos são do sexo masculino? E do sexo feminino?

 1. Considerando faixas de valores de tamanho 5, partindo de 150 até 190, construa uma tabela de frequências para as alturas dos indivíduos. Qual é a faixa modal? Quantos indivíduos estão nessa faixa e qual o percentual associado a essa frequência?

 1. O que podemos concluir a respeito da simetria da distribuição de peso e altura?

 1. Obtenha as medidas de posição central, relativa e de dispersão para peso e altura.

 1. Quem varia mais? Peso ou altura? Utiliza a medida de comparação adequada e justifique.

 1. Obtenha os índices de massa corporal dos respondentes (peso/(altura^2)).

 1. Qual o número médio de irmãos dos respondentes? E o desvio padrão associado a essa medida?

 1. Quantos indivíduos não são de Curitiba?

 1. Qual é o percentual de indivíduos sedentários?

 1. Em uma das questões do questionário os respondentes receberam duas figuras: uma com formas pontiagudas e outra com formas mais arredondadas. Na questão os alunos associaram o nome Kiki a uma figura e Bouba à outra. Se não houver relação entre a figura e o nome sugerido, a proporção observada de cada nome deve ser 0,5. Existe evidência suficiente nos dados que permite afirmar que há relação entre a forma da figura e o nome sugerido?

 1. Na questão associada ao número de quadrados na figura, a resposta correta era 40. Quantos alunos acertaram? Isso corresponde a que percentual?

 1. O que podemos dizer a respeito da expectativa após a graduação dos indivíduos que não trabalham?

 1. Existe evidência de diferença entre as alturas dos respondentes do sexo masculino e feminino? Como você chegou a essa conclusão?

 1. Existe evidência de associação entre altura e peso? Como você chegou a essa conclusão?

 1. Qual seria a melhor forma de analisar as respostas das questões:
    - Quais linguagens de programação você já usou?
    - Qual(is) software(s) com funcionalidades estatísticas você usa ou já usou?
    - Possui animal de estimação?
    - Qual atividade você pratica?
    - Toca algum instrumento musical?

 1. Conduza outras análises que julgar necessário para responder questões de interesse.


\

\